【裁判字號】    88,重上更(三),115
【裁判日期】    890118
【裁判案由】    貪污治罪條例
【裁判全文】
臺灣高等法院刑事判決                    八十八年度重上更(三)字第一一五號
    上  訴  人  丁○○
    即  被  告
    選任辯護人  黃明郎
    上  訴  人  丙○○
    即  被  告
    選任辯護人  沈明達
右列上訴人等因貪污治罪條例案件，不服臺灣臺北地方法院八十二年度訴字第三五一
八號，中華民國八十三年十一月二十一日第一審判決（起訴案號：臺灣臺北地方法院
檢察署八十二年度偵字第二二三六六號）提起上訴，經判決後，由最高法院第三次發
回更審，本院判決如左：
    主      文
原判決關於丁○○及丙○○部分均撤銷。
丁○○共同依據法令從事公務之人員，對於主管之事務直接圖利，處有期徒刑伍年陸
月，褫奪公權肆年。
丙○○共同依據法令從事公務之人員，對於主管之事務直接圖利，處有期徒刑伍年，
褫奪公權肆年；又變造公文書，足以生損害於公眾及他人，處有期徒刑壹年。應執行
有期徒刑伍年陸月，褫奪公權肆年。
    事      實
一、丁○○原係臺北銀行松江分行（以下簡稱松江分行）經理，負責綜理該行存放款
    及其餘相關業務；丙○○則為該行行員，負責承辦該行貸款業務，均為依法令從
    事公務之人員。民國八十年十二月間，聯齊企業股份有限公司（以下簡稱聯齊公
    司）經理乙○○，透過代書蔡婉玲（乙○○、蔡婉玲均業經判刑確定）之介紹，
    以新臺幣（下同）三千五百七十五萬元之價格代表該公司，向許丁芳、張偉鑫購
    得坐落臺北市○○○路○段九十七號四樓、四樓之卅六（許丁芳出售，二戶總價
    一千七百八十七萬五千元）、四樓之二及四樓之卅四號（張偉鑫出售，二戶總價
    一千七百八十七萬五千元）房屋及座落基地，乙○○圖得以上開房屋超額貸款，
    乃向平素關係良好之丁○○與丙○○徵詢貸款事宜。丁○○、丙○○明知依臺北
    銀行之規定，分行經理對於每戶之授信額度為二千五百萬元，逾此額度則應由分
    行轉呈總行審查核准，竟授意乙○○以「分散人頭」方式申貸，藉以規避提報總
    行審核；丁○○、丙○○復明知且上開四戶不動產之買賣總價僅為三千五百七十
    五萬元，竟為使聯齊公司得以獲得超額之貸款，即指示乙○○於分散人頭時將買
    賣成交金額予以提高，乙○○為取得超額貸款，即與代書蔡婉玲基於犯意聯絡，
    於八十一年一月間，在臺北市○○路○段一八一巷廿二號五樓，偽造出賣人許丁
    芳、張偉鑫之印章、印文署名，將前述不動產之買主均載為陳權滿，價格分別為
    二千七百二十萬元（四樓）、一千五百八十萬元（四樓之卅六）、二千六百一十
    萬元（四樓之二）、一千五百八十萬元（四樓之卅四）之不動產買賣契約書四份
    ，足以生損害於許丁芳、張偉鑫，繼於八十一年一月九日由乙○○持該等偽造之
    契約書持往松江分行予以行使，並以李清白、聯齊公司、李靜、楊麗梅為借款人
    ，分別申貸一千九百萬元、一千八百萬元、一千八百萬元、一千一百萬元，再由
    陳權滿提供前開不動產為擔保。丙○○、丁○○於審核之際，均明知李清白、聯
    齊公司、李靜、楊麗梅等均非實際借款人，且上開四戶房屋（連同基地）總價僅
    三千五百七十五萬元，亦非買賣契約書上所載之八千四百九十萬元（四戶總和）
    ，另買賣契約書復屬偽造，仍共同基於圖利聯齊公司之犯意，以虛偽之買賣成交
    價為鑑價標準，予以核貸一千七百五十萬元（四樓）、一千零二十萬元（四樓之
    卅六）、一千六百九十萬元（四樓之二）、一千萬元（四樓之卅四），共五千四
    百六十萬元，遠超過實際買賣成交價，對於主管之事務，直接圖利乙○○一千八
    百八十五萬元。乙○○於取得貸款後，僅依約繳交本息三至四個月即拒不繳納，
    形成呆帳，顯生損害於臺北市銀行。又丙○○曾於八十一年一月十一日，透過施
    彩緞借款四百萬元予乙○○，並於同年月廿日收取十九萬二千九百四十二元之利
    息，嗣因上開超額貸款之事被查獲，恐上述借款事實被查悉，竟另行起意，於八
    十二年九月十七日在松江分行內，將留存之該分行客戶施彩緞、蔡群、辜淑琴所
    填載，由該分行承辦人甲○○認證後由該分行所保管具有公文書性質之活期儲蓄
    存款八十一年一月廿日之存入憑條中，原對方科目欄記載為李靜之帳戶（五三四
    一─五）三張，同時予以塗改，變造為乙○○擔任經理職務之聯齊公司帳戶（乙
    三四０八─九─八），足以生損害於臺北銀行對於往來帳戶管理追查資金來源之
    正確性及李靜。
二、案經法務部調查局臺北市調查處移送臺灣臺北地方法院檢察署檢察官偵查起訴。
    理      由
一、訊據被告丁○○、丙○○，固坦承於右揭時間在松江分行任職經理、行員，且承
    辦右揭抵押貸款之事實，然均矢口否認有何犯罪行為。被告丁○○辯稱：渠於核
    貸時，並不知乙○○、蔡婉玲申貸所提出之四份買賣契約書係屬偽造，亦不知該
    四戶房屋（連同基地）真正買賣總價為三千五百七十五萬元，且從未授意乙○○
    以分散人頭方式申貸，渠係本於職權及相關規定核准本件貸款辦理，並無不法可
    言云云；被告丙○○則以：渠不知乙○○申貸時所提出之四份買賣契約書係偽造
    ，至存入憑條上李靜帳號，係嗣發現錯誤登載錯誤，始更正為聯齊公司之帳號，
    尚不足以生損害於公眾或他人，又渠並無權核准貸款，亦未以不實之鑑價簽報置
    辯。惟查：
    (一)被告丁○○、丙○○分別為臺北銀行松江分行之經理、行員，業據被告丁○○
      、丙○○分別供述明確。雖臺北銀行於被告行為時屬公司組識型態，然查該銀
      行於八十八年十一月二十八日改為民營銀行之前，查係由臺北市政府所投資之
      公司，其投資比例逾該公司資本額百分之五十，此為眾所週知之事，依大法官
      會議第八號解釋，其依法令從事於該公司職務之人員，自應認為刑法上之公務
      員，足證被告丁○○、丙○○於行為時，均屬依據法令從事公務之人員。
    (二)乙○○經蔡婉玲之介紹，於八十年十二月間，代表聯齊公司以三千五百七十五
      萬元之價格，向許丁芳、張偉鑫購得前開四戶房屋（連同基地），嗣為超額貸
      款，乃委由蔡婉玲於上述時地偽造買主為陳權滿，總價高達八千四百九十萬元
      之四份買賣契約書，持交松江分行，並以李清白、聯齊公司、李靜、楊麗梅名
      義，經被告丁○○、丙○○核貸五千四百六十萬元，遠超過買價三千五百七十
      五萬元，使乙○○所代表之聯齊公司獲得一千八百八十五萬元超額利益之事實
      ，業據被害人許丁芳、張偉鑫指訴綦詳，並經證人李清白、李靜、楊麗梅證述
      無異，復有偽造之買賣契約書四份、真正之買賣契約書二份、授信申請書、授
      信審核表及偽造之許丁芳印章在卷足憑。
    (三)右揭提高買賣價格並以分散四戶方式提出貸款聲請，查係緣於被告丁○○、丙○○授意，業據共同被告蔡婉玲於偵查中供稱：乙○○告以丁○○說前述四戶
      房屋有八千萬價值，要求夏女提高買賣價金，可貸得五千萬，夏女乃要其另行
      製作契約書，丁○○並告訴乙○○，找四人申請貸款就好等語，並堅指其於偽
      造不實契約書後，曾打電話予丁○○，丁○○告以：僅供申請貸款之參考，不
    會出問題等語。且於本院前審調查時供稱：「（妳在偵查中有說妳寫好契約書
      後有打電話給丁○○，謝告訴妳說只是作為申請貸款參考，不會出問題？）是
      的，他如此告訴我。（偽造的契約書是丁○○要妳寫的？）金額部分都是他交
      待我，怎麼寫我就怎麼寫。原來的買賣代書就是我，交易價格只有三千多萬，
      所以乙○○叫我寫那麼多後我很納悶，就打電話給丁○○，我提到乙○○跟我
      講買賣合約的事情，他就接著說，夏小姐怎麼交待妳做，妳就怎麼做，而且說
      只供貸款的參考，不會出問題」等語；並經共同被告乙○○於偵查中供稱：因
      丙○○曾承辦伊另七筆貸款，伊便先找丙○○，黃評估該四戶值八千萬，可在
      松江分行貸得五千萬，伊乃決定購買‧‧‧黃某並指點‧‧‧如以陳權滿一人
      申貸金額高較慢，以他人名義申貸，比較快‧‧‧丙○○事先即知該四戶房地
      實際買賣金額僅三、四千萬元，黃亦指點仍找李靜等四戶人頭申貸，‧‧‧伊
      出國前，曾應丙○○要求向丁○○確認該行將貸五千餘萬元‧‧‧丙○○稱要
      貸得五千餘萬元，必須找人頭，並抬高房地買賣價錢‧‧‧所以伊與蔡婉玲協
      議另行製作四份買賣契約書，抬高各戶買賣金額等語；互核證人蔡婉玲、乙○○關於以分散貸款並以高於買賣價格之方式辦理貸款之證述均屬相符。再據另
      證人即該行行員黃少雲於偵查及本院前審調查中證稱：本件貸款案為丁○○承
      辦‧‧‧謝某與乙○○為多年好友，謝在大同分行時，雙方即有往來‧‧‧伊
      因考慮此情形始予核貸‧‧‧以買賣成交價核貸，謝某常將貸款案交丙○○承
      辦。夏女及陳權滿等人在經理室談，後丁○○出來，交待丙○○以四人名義申
      貸；乙○○來辦貸款都是直接找經理洽談，謝（承永）經理即至櫃台告訴我們
      ，此案金額較大，分四個人頭來做（見偵查卷內及本院前審八十四年三月七日
      筆錄）等語，又證人即松江分行行員高銓村、聯齊公司財務經理陳權滿、松江
      分行行員李增祥、高明於偵查及本院前審亦分別證稱：「八十一年一月，丙○○、乙○○進入丁○○辦公室‧‧‧後來丁○○出來以口頭指示以乙○○提出
      之買賣契約書買賣成交價六成五核貸」、「蔡婉玲交乙○○帶來四份買賣契約
      書要伊簽名‧‧‧。夏女說是丙○○教她以四人名義貸款‧‧‧夏女曾拿一包
      東西給伊，包內有印章，是蔡婉玲交給乙○○的」、「乙○○與丁○○關係良
      好，丁○○介紹申辦貸款，並指示以買賣成交價六成五核貸」、「乙○○直接
      找丁○○，謝某同意，並指示黃少雲、丙○○以買賣成交價七成核貸，‧‧‧
      本件貸款皆由謝某洽談，決定核貸」等語，並有貸款洽談紀錄影本四件在卷可
      稽，另被告丙○○於偵查中亦自承：丁○○交代依買賣成交價七成來核貸，謝
      某並告知乙○○、廖霞燦、陳權滿等，聯齊公司於八十年十月始成立，無業績
      ，乃要夏女等人改以個人名義申貸，並帶夏女等三人至放款部門，明白要求以
      買賣成交價七成核貸等語。足證乙○○之以提高買賣價金並分散人頭辦理貸款
      ，確係出於被告丁○○、丙○○之行為所致。至於證人乙○○於本院前審調查
      時雖否認有告知蔡婉玲上開關於被告丁○○指示交易價格之事，惟與前開證據
      不符，顯係護被告丁○○之詞，並不足採為有利於被告認定之依據。
    (四)證人即臺北銀行松江分行收款科長高銓村在原審雖證稱：乙○○前開設定抵押
      之四戶房屋，依調查結果，約值五、六千萬元，再於本院調查時證稱前往現場
      訪價結果，右揭抵押貸款確實接近市價七成云云，且前開房屋土地經本院前審
      囑託國聯不動產鑑定股份有限公司鑑價結果，固認定於八十一年一月間之市價
      約值七千七百八十一萬二千二百五十元，又本件供擔保之不動產於臺灣臺北地
      方法院執行處強制執行時，其中右揭九七號四樓之二房地拍賣最低價格為二千
      五百萬元，同號四樓房地拍賣最低價格為一千八百二十萬元。然查，上開九七
      號四樓之二、九七號四樓房屋及土地、經臺灣臺北地方法院執行處於八十二年
      交由國聯不動產鑑定股份有限公司鑑定價格結果，其價格分別為一千三百八十
      一萬一千元、一千四百三十六萬九千元，業經本院調借該院八十二年度民執字
      第三六四三號卷宗查證明確，雖證人羅應淵於本院調查時到庭證稱八十五年間
      國聯公司係依該公司所收集資料為鑑定，且因八十二年間係受執行處委託鑑定
      ，當時捷運圍籬已搭起，且因屬法拍性質，故鑑定價格較低云云。惟查，本件
      不動產買賣，於八十年十二月間實際總價為三千五百七十五萬元，苟該不動產
      價值確高達五千餘萬元，原不動產所有人核無任意以賤價出售之可能，再查，
      由乙○○、蔡婉玲偽造買賣契約總價則提高為八千四百九十萬元（四戶總和）
      ，二者已有明顯差距，且本件貸款係於八十一年一月間辦理，衡情斷無於短短
      一月內即上漲如此鉅額價格之理，況右揭九十七號四樓之二、四樓之卅四號房
      屋及土地，前於八十年七月二十三日向臺灣土地銀行設定最高限額抵押權所擔
      保債務僅為一千八百萬元，另九十七號四樓、四樓之卅六部分所擔保債務則僅
      為一千五百萬元，所擔保金額與八十年十二月間出售價格三千五百七十五萬元
      則屬相當，有抵押權設定契約書影本在卷可稽，足徵證人高銓村、羅應淵所為
      上開證述，以及被告事後提出鑑定資料顯具瑕疵，自均不足作為有利於被告丁○○、丙○○之認定。
    (五)依臺北銀行規定，經理授權限額每戶為二千五百萬元，各營業單位對於超過其
      權限之授信案件，應擬具授信條件提請審查部依授權準則核定或審查後提授信
      審議小組會議審議，且臺北市銀行早於七十八年二月十八日即以北市銀審字
      第八九八號函通知「據審查部覆審授權授信個案中，發現少數營業單位承做同
      一不動產或由同一保證人提供若干押品分戶告貸案例，有嫌規避授權限額，嗣
      後應請注意辦理。」，有分層負責制度評註、臺北市銀行授信案件審核程序處
      理準則及前開函示內容附於臺北銀行松江分行八十八年十月六日北銀松江字第
      八八六０二四五００號函在本院卷內可稽。查聯齊公司原以右揭不動產向松江
      分行貸款五千四百六十萬元，顯已逾臺北銀行授權分行經理核准範圍，被告丁○○、丙○○以右揭分散方式，將聯齊公司所購買四戶房屋土地，分由四人各
      持部分不動產，各以均低於二千五百萬元之額度辦理抵押，顯即在規避臺北銀
      行前開授權規定，縱其於核准貸款後仍將之呈報總行為事後之審核，然與分行
      經理未核准貸款可而轉報總行核准之情形有間，被告丙○○固於原審辯稱本件
      貸款已送總行審核，故無規避提報總行審核之情形云云，且提出臺北市銀行承
      做授信案件明細表為證，核與被告丁○○前開違反授權範圍無關，並不足援為
      有利於被告認定之依據。再查，被告丁○○、丙○○明知乙○○所提出之四份
      買賣契約書係屬偽造，仍予超額核貸，使聯齊公司得以獲取一千八百八十五萬
      元之不法利益，再參諸聯齊公司代表人乙○○於取得貸款後，僅依約繳交本息
      三至四個月即拒不繳納，任令形成呆帳，其經拍賣結果，臺北銀行亦未獲完全
      之清償，有本院卷附臺北銀行松江分行前揭函可稽。被告丁○○、丙○○所具
      圖利意圖，至屬灼然。
    (六)被告丙○○於八十二年九月十七日將臺北銀行活期儲蓄存款存入憑條三張之對
      方科目欄變造為聯齊公司之犯行，業據其於法務部調查局臺北調查處調查、原
      審中供承不諱（偵查卷第一五三頁、原審(一)卷第一八六頁、(二)卷第十三頁），
      核與證人即松江分行之行員甲○○於原審證述之情形相符，並有各該變造之存
      款存入憑條在卷足憑。雖證人甲○○於原審證稱「丙○○打電話說對方科目欄
      寫錯，那時我在營業部，我說麻煩他更正一下，那次好像內部在查帳才發覺，
      當時有麻煩他更正。」，且被告亦辯稱係經甲○○授權始將存款憑條上對方科
      目予以更正云云。惟查，被告丙○○係因被查獲右揭貸款情事，始以電話向甲○○佯稱發現錯誤，甲○○因而誤信其言而同意由彼更正之，業據被告丙○○
      於調查中供述明確，是則甲○○之同意被告丙○○更正，乃係受被告丙○○欺
      騙所致，尚難認其確有更正之授權，又該存款憑條於提出銀行後，均由會計將
      之置入倉庫保管，業據證人甲○○於本院調查時到庭證述明確，自屬附隨於該
      次存款紀錄之公文書，被告丙○○變造上開資料，已足生損害於臺北銀行對於
      往來帳戶管理追查資金來源之正確性及李靜，被告丙○○抗辯稱實際上未發生
      損害，並不足採。
    綜右事證，被告丁○○、丙○○所為否認犯罪之辯解，核屬卸責之詞，被告等右
    揭犯罪行為，已經證明，均應依法論科。
二、被告等行為後，戡亂時期貪污治罪條例業於八十一年七月十七日，經修正名稱為
    貪污治罪條例（僅法律名稱變更），嗣於八十五年十月二十三日，又經修正公布
    ，並於同年月二十五日生效，經比較新舊法之結果，以修正前有利於被告，自應
    依刑法第二條第一項但書規定，適用較輕之修正前貪污治罪條例第六條第一項第
    四款規定。是核被告丁○○、丙○○所為，係犯修正前貪污治罪條例第六條第一
    項第四款之直接圖利罪，公訴人認被告丙○○此部分係犯同條例第四條第一項第
    五款之收受賄賂罪，尚有誤會，起訴法條應予變更。被告等間就上開犯行，互有
    犯意之聯絡及行為之分擔，均為共同正犯。被告丙○○變造存款存入憑條部分，
    查該存款憑條於提出銀行後業附入該次存款紀錄而屬銀行之公文書，被告擅為變
    造，核其該部分行為係犯刑法第二百十一條之變造公文書罪，公訴人認該部分係
    犯刑法第二百十條變造私文書罪，容有未洽，該部分起訴法條亦應予以變更。被
    告丙○○所犯圖利罪與變造公文書罪，犯意各別，行為互殊，應予分論併罰。
三、原審法院經審理結果，對被告丁○○、丙○○分別予以論罪科刑，固非全屬無見
    。惟查，原判決就被告丙○○部分未變更起訴法條，且其所犯上開二罪，並無原
    因目的或方法結果之牽連關係，乃原判決竟依牽連犯之規定處斷，已有未合，又
    被告丁○○、丙○○直接圖利之金額為一千八百八十五萬元，原判決未予詳加認
    定，亦有未當。被告丁○○、丙○○上訴意旨否認犯罪，固無可取。然原審判決
    既有上開可議，仍應予以撤銷改判。爰審酌被告等品行、犯罪動機、目的、手段
    、犯罪後態度及圖利之金額所生損害等一切情狀，分別量處如主文第二項及第三
    項所示之刑，並依法宣告褫奪公權，並就被告丙○○部分定其應執行之刑，以資
    懲儆。
據上論斷，應依刑事訴訟法第三百六十九條第一項前段、第三百六十四條、第三百六
十八條、第三百條、第二百九十九條第一項前段，修正前貪污治罪條例第六條第一項
第四款、第十六條，刑法第十一條前段、第二條第一項但書、第二十八條、第二百十
條、第三十七條第二項、第五十一條第五款判決如主文。
本案經檢察官吳慎志到庭執行職務
中    華    民    國      八十九      年      一      月      十八      日
                            臺灣高等法院刑事第十七庭
                                審判長法  官  陳  正  雄
                                      法  官  許  錦  印
                                      法  官  林  勤  純
右正本證明與原本無異
如不服本判決應於收受送達後十日內向本院提出上訴書狀，其未敘述上訴之理由者並
得於提起上訴後十日內向本院補提理由書（均須按他造當事人之人數附繕本）。
                                      書記官  賴  思  華
中    華    民    國      八十九      年      一      月     二十一     日
附錄：本案論罪科刑法條全文
貪污治罪條例第六條第一項第四款：
有左列行為之一者，處五年以上有期徒刑，得併科新臺幣一百萬元以下罰金：
四、對於主管或監督之事務，直接或間接圖利者。
刑法第二百十一條
偽造、變造公文書，足以生損害於公眾或他人者，處一年以上七年以下有期徒刑。


司法院資訊處製作；財團法人民間司法改革基金會備份。
